臺灣高等法院刑事判決
109年度上更一字第127號
上  訴  人  
即  被  告  李志成


上列上訴人即被告因違反毒品危害防制條例案件，不服臺灣桃園
地方法院108年度審訴字第1781號，中華民國109年1月15日第一
審判決（起訴案號：臺灣桃園地方檢察署108年度毒偵字第2055
號），提起上訴，經判決後，由最高法院發回更審，本院判決如
下：
    主  文
原判決撤銷。
本件公訴不受理。
    理  由
一、公訴意旨略以：被告甲○○前於民國90年間因施用毒品案件，
    經臺灣新竹地方法院（下稱新竹地院）裁定令入戒治處所施
    以強制戒治，於91年3月20日停止執行釋放，由同法院以90
    年度竹簡字第303號判處有期徒刑6月確定；復於上開強制戒
    治執行完畢釋放後5年內即同年間再犯施用毒品案件，經同
    法院以91年度訴字第161號判處有期徒刑8月、7月，應執行
    有期徒刑1年1月確定。前開兩案，嗣經裁定應執行有期徒刑
    1年6月確定，於93年3月30日縮刑期滿執行完畢。又因施用
    毒品案件，經臺灣桃園地方法院以103年度審訴字第1009號
    判處應執行有期徒刑1年4月確定，於106年7月13日執行完畢
    ，經與他案接續執行，於108年1月4日縮短刑期假釋出監付
    保護管束。詎仍不知悔改，基於施用第一級、第二級毒品之
    犯意，分別於108年3月31日晚間8時許，在桃園市○○區○○街0
    0巷0號住處，以注射針筒方式，施用第一級毒品海洛因1次
    ，暨於同年4月1日凌晨2時15分許為警採尿起回溯120小時內
    某時，在臺灣地區不詳地點，以不詳方式施用第二級毒品甲
    基安非他命1次。嗣於同年3月31日晚間11時22分許，為警在
    桃園市○○區○○路00號前查獲，並扣得海洛因1包（毛重0.75
    公克）。因認被告涉犯毒品危害防制條例（下稱毒品條例）
    第10條第1項之施用第一級毒品及同條第2項之施用第二級毒
    品罪嫌。
二、按起訴之程序違背規定者，應諭知不受理之判決，並得不經
    言詞辯論為之，刑事訴訟法第303條第1款、第307條分別定
    有明文。此所稱之起訴之程序違背規定，係指檢察官提起公
    訴之訴訟行為於程序上有違法律之規定而言。而提起公訴之
    訴訟行為是否於程序上有違法律規定，原則上，固是以起訴
    時所存在之事項及法律規定為判斷，惟檢察官起訴後始發生
    之情事變更事由，致法院不能為實體審理及判決亦屬「起訴
    之程序違背規定」（最高法院109年度台上字第3826號判決
    意旨參照）。此觀刑事訴訟法第303條規範起訴程序違背規
    定之情形，僅第1款係概括規定，其餘為列舉規定，其中第3
    款、第5款均屬檢察官「起訴後」始發生情事變更事由，致
    法院不能為實體審理及判決之情形。基於文義及體系解釋，
    第1款「起訴之程序違背規定」，無須侷限於起訴時為斷。
    起訴後因情事變更，認起訴程序違背規定者，最高法院亦著
    有前例，而有認「起訴之程序違背規定」，並不限於起訴時
    存在之事由，尚包括因起訴後之情事變更，致法院不能為實
    體上之審理進而為實體判決之情形（最高法院109年度台抗
    大字第1771號裁定意旨參照）。
三、再查被告行為後，毒品條例第20條、第23條等規定業經修正
    ，另增訂第35條之1，並已於109年1月15日公布，同年7月15
    日施行。茲就修正前、後之法律適用情形說明如下：
　㈠毒品條例第20條第3項、第23條第2項已由「依前項規定為觀
    察、勒戒或強制戒治執行完畢釋放後，五年後再犯第十條之
    罪者，適用本條前二項之規定。」、「觀察、勒戒或強制戒
    治執行完畢釋放後，五年內再犯第十條之罪者，檢察官或少
    年法院 (地方法院少年法庭) 應依法追訴或裁定交付審理。
    」，分別修正為「依前項規定為觀察、勒戒或強制戒治執行
    完畢釋放後，三年後再犯第十條之罪者，適用前二項之規定
    。」、「觀察、勒戒或強制戒治執行完畢釋放後，三年內再
    犯第十條之罪者，檢察官或少年法院（地方法院少年法庭）
    應依法追訴或裁定交付審理。」，新增第35條之1則規定：
    「本條例中華民國一百零八年十二月十七日修正之條文施行
    前犯第十條之罪之案件，於修正施行後，依下列規定處理：
    一、偵查中之案件，由檢察官依修正後規定處理。二、審判
    中之案件，由法院或少年法院（地方法院少年法庭）依修正
    後規定處理；依修正後規定應為不起訴處分或不付審理之裁
    定者，法院或少年法院（地方法院少年法庭）應為免刑之判
    決或不付審理之裁定。三、判決確定尚未執行或執行中之案
    件，適用修正前之規定。」
　㈡最高法院95年度第7次及97年度第5次刑事庭會議為統一法律
    見解，固曾認依92年修正後毒品條例第20條、第23條之規定
    ，將施用毒品者之刑事處遇程序，區分為「初犯」及「5 年
    後再犯」、「5年內再犯」，若經觀察、勒戒或強制戒治執
    行完畢釋放後，「5年內再犯」者，因其再犯率甚高，原實
    施之觀察、勒戒及強制戒治既已無法收其實效，依法即應追
    訴。至於經觀察、勒戒或強制戒治執行完畢釋放後，「5 年
    後再犯」者，前所實施之觀察、勒戒或強制戒治已足以遮斷
    其毒癮，為期自新及協助其斷除毒癮，仍適用「初犯」規定
    ，先經觀察、勒戒或強制戒治之程序。從而，僅限於「初犯
    」及「5年後再犯」兩種情形，始應先經觀察、勒戒或強制
    戒治程序。倘於5年內已再犯，經依法追訴處罰，縱其第3 
    次（或第3次以上）再度施用毒品之時間，在初犯經觀察、
    勒戒或強制戒治執行完畢釋放5年以後，已不合於「5年後再
    犯」之規定，即應依第10條規定追訴處罰。
　㈢而本次修正之毒品條例第20條第3項及第23條第2項，雖僅將
    原條文之再犯期間由「5年」改為「3年」，惟鑑於採取傳統
    刑事機構式處遇，將施用毒品者當作「犯人」處理，其施用
    人數及再犯率仍高，將施用毒品者監禁於監獄內，僅能短期
    間防止其接觸毒品，因慣用毒品產生之「心癮」根本無法根
    除，並慮及毒品條例施行多年累積之戒毒經驗及實效，暨逐
    步擴充之醫療、戒癮機構、專業人力、社區支援系統等資源
    ，尤以本次毒品條例第24條修正，擴大檢察官對施用毒品者
    附條件緩起訴處分之範圍，使其能視個案具體情形給予適當
    多元社區處遇。準此，本次修正後對於施用毒品者之思維
    ，自應與時俱進，擺脫以往側重於「犯人」身分之處罰，著
    重其為「病患」之特質，並以「治療」疾病為出發點，重新
    評價前揭所謂「3年後再犯」之意義。準此，最高法院刑事
    大法庭已於109年11月18日以109年度台上大字第3826號裁定
    宣示：109年1月15日修正公布、同年7月15日施行之毒品條
    例第20條第3項規定，犯第10條之罪於觀察、勒戒或強制戒
    治執行完畢釋放後，3年後再犯第10條之罪者，適用本條前2
    項之規定。上開所謂「3年後再犯」，只要本次再犯（不論
    修正施行前、後）距最近1次觀察、勒戒或強制戒治執行完
    畢釋放，已逾3年者，即該當之，不因其間有無犯第10條之
    罪經起訴、判刑或執行而受影響。
　㈣至事實審法院就此類「3年後再犯」案件應否依職權裁定令被
    告入勒戒處所觀察、勒戒？經最高法院刑事第五庭徵詢該院
    其他各庭，多數同意「法院是否依職權裁定觀察、勒戒，或
    以起訴程序違背規定，而為不受理判決，『應個案具體裁量』
    」之見解或結論，亦即法院經綜合審酌個案施用毒品之情形
    （如施用之動機、方式、次數、有無多種毒品混用等）、被
    告之品德及素行（如前經觀察勒戒、強制戒治、戒癮治療或
    判刑等情形）、生活狀況（如家庭環境、學業及工作情形、
    有無在監在押等）、社會支援（如當地有無適當醫療機構、
    相關社福團體等）及將來執行方式暨其意願（刑事訴訟法第
    253條之2第2項參照）等相關因素，為整體判斷後：⒈倘認以
    實施觀察、勒戒為適當，或個案縱經檢察官重新裁量後採命
    附條件緩起訴處分之可能性不高（例如：被告不同意緩起訴
    、現在或即將執行長期徒刑），致重啟處遇程序顯欠缺實益
    者，自得依毒品條例第35條之1第2款之授權規定，逕裁定觀
    察、勒戒，以求程序之經濟。⒉修法後已賦予檢察官視個案
    不同而為觀察、勒戒或附條件緩起訴（含戒癮或毋庸戒癮之
    條件）之多元處遇，於被告並無不利，法院審酌上開情況，
    認逕予裁定觀察、勒戒，對被告顯屬不利或有失公平，宜由
    檢察官再行斟酌者，得認起訴程序違背規定，且無從補正而
    為不受理判決，以維被告之利益。至毒品條例第35條之1第2
    款所稱「審判中之案件，由法院或少年法院（地方法院少年
    法庭）依修正後規定處理（下略）」，旨在規範修正施行前
    已繫屬於法院之是類案件，法院應按其訴訟程序進行程度，
    適用修正後相關規定審認，並未明文應一律依職權裁定觀察
    、勒戒。而毒品條例本次修正既強調「治療勝於處罰」、「
    醫療先於司法」之刑事政策，則法院對於審判中之案件依前
    述裁量標準，視個案情形，分別裁定令入勒戒處所觀察、勒
    戒，或判決不受理，俾檢察官衡酌判斷如何經由多元化之緩
    起訴處遇達成戒除毒癮目的，均屬該條文所稱「依修正後規
    定處理」之範疇。故授權法院個案審查，不悖法條文義並契
    合修法本旨。至立法理由固得為法律解釋之參考，但究非唯
    一。且上開條文立法理由載稱由法院依職權為觀察、勒戒之
    裁定，僅止於謀求程序之經濟，未敘及被告權益之保障，應
    為例示說明，尚難執此逕謂立法者有排除其他修正後規定適
    用之意，法院於解釋、適用該條文時，自不宜拘泥於斯。況
    由法院個案審查，符合毒品條例本次視個案具體情形給予多
    元處遇之整體修法精神，尚無侵害權力分立原則可言（最高
    法院109年度台抗大字第1771號裁定意旨參照）。
四、查被告前於88年間因施用第一級毒品案件，經新竹地院以88
    年度毒聲字第11號裁定送觀察、勒戒後，認有繼續施用毒品
    之傾向，由同法院以88年度毒聲字第272號裁定令入戒治處
    所施以強制戒治，嗣以88年度毒聲字第1514號裁定停止戒治
    ，付保護管束，後又以88年度毒聲字第2502號裁定撤銷停止
    戒治，令入戒治處所施以強制戒治，於89年6月23日執行完
    畢釋放，並經臺灣新竹地方檢察署檢察官以89年度戒毒偵字
    第101號為不起訴處分確定。復於90年間因施用第二級毒品
    案件，經新竹地院以90年度毒聲字第752號裁定令入戒治處
    所施以強制戒治，嗣以91年度毒聲字第87號裁定停止戒治，
    付保護管束，於91年3月20日停止執行強制戒治釋放，並經
    新竹地院以90年度竹簡字第303號判處有期徒刑6月確定。竟
    又基於施用第一級、第二級毒品之犯意，於108年3月31日上
    午8時許，在桃園市○○區○○街00巷0號住處內，同時施用第一
    級毒品海洛因及第二級毒品甲基安非他命1次等情，固據被
    告坦承不諱，並有本院被告前案紀錄表、臺灣檢驗科技股份
    有限公司濫用藥物實驗室臺北濫用藥物檢驗報告等附卷可稽
    。惟被告本次施用第一級、第二級毒品之時間，距其最近一
    次強制戒治執行完畢釋放（91年3月20日），已逾3年，縱其
    間曾於95、96、103年間多次因犯施用第一級或第二級毒品
    罪經起訴、判刑或執行，然依前開說明，仍應依修正後之毒
    品條例第20條第3項、現行第24條等規定，由檢察官視被告
    個案情形而為「觀察、勒戒」或「附條件緩起訴（含戒癮或
    毋庸戒癮之條件）」之多元處遇。檢察官於上開毒品條例修
    正前提起公訴，程序固未違背當時之規定，然嗣後毒品條例
    已修正施行，本院審酌被告個案情形為整體判斷後，認逕依
    職權裁定觀察、勒戒，對被告顯屬不利且有失公平，宜由檢
    察官再行斟酌，以維被告之利益。應認起訴程序違背規定，
    且無從補正。原審未及適用新法，諭知被告有罪之實體判決
    ，自有未合。被告上訴雖未指摘及此，惟原判決既有上開可
    議之處，自屬無可維持，應由本院將原判決撤銷，並不經言
    詞辯論，諭知公訴不受理之判決。
據上論斷，應依刑事訴訟法第369條第1項前段、第364條、第303
條第1款、第307條，判決如主文。
中　　華　　民　　國　　110 　年　　2 　　月　　24　　日
                  刑事第十六庭  審判長法　官  葉騰瑞
                                      法　官  廖紋妤
                                      法　官  陳芃宇
以上正本證明與原本無異。
如不服本判決，應於收受送達後20日內向本院提出上訴書狀，其
未敘述上訴之理由者並得於提起上訴後20日內向本院補提理由書
（均須按他造當事人之人數附繕本）「切勿逕送上級法院」。
                                      書記官  李佳芬
中　　華　　民　　國　　110 　年　　2 　　月　　25　　日